【裁判字號】    91,上更(二),506
【裁判日期】    920213
【裁判案由】    殺人未遂
【裁判全文】
臺灣高等法院刑事判決                        九十一年度上更(二)字第五六號
    上  訴  人
    即  被  告  乙○○  男  四.
    選任辯護人  周佳弘律師
右上訴人因殺人未遂等案件，不服台灣基隆地方法院八十八年度訴字第二號，中華民
國八十八年六月十九日第一審判決（起訴案號：台灣基隆地方法院檢察署八十七年度
偵字第四二０七號），提起上訴，經判決後，由最高法院第二次發回更審，本院判決
如左：
    主  文
原判決關於殺人未遂及定應執行刑部分撤銷。
乙○○殺人未遂，處有期徒刑參年。
    事      實
一、乙○○於民國（下同）八十七年九月六日下午，偕同鄰居江高文在台北縣蘆洲市
    及台北市北投等地喝酒；同日傍晚，復相偕從北投前往基隆市○○路三巷「紅樹
    林卡拉ＯＫ」店繼續飲酒；至晚間十一時許，乙○○從店內消費走出時已略呈酒
    醉狀態，為精神耗弱之人，適與亦由該店內消費出來之甲○○、陳俊堯、孫忠台
    等人在門口發生擦撞，引起乙○○之不滿。甲○○乃獨自將乙○○帶至忠一路三
    巷口理論，雙方發生口角並徒手互毆，乃乙○○竟基於殺人之犯意，持不知何人
    所有之尖刀一把，先朝甲○○之頭部、肩部、手臂及膝部等處揮砍，因甲○○閃
    避，復持該尖刀朝甲○○之背部猛刺，致其受有右前額切割傷六公分、左膝切割
    傷六公分、左上臂切割傷三公分、左肩刺傷、右背刺傷十二公分、左背刺傷二公
    分，合併失血性休克、兩側氣血胸、第三胸椎脊骨折、左肱二頭肌斷裂等傷害；
    隨後迅經送醫急救，始悻免於死。而乙○○見甲○○流血倒地欲趁機逃逸時，在
    旁之陳俊堯見狀隨即趕往巷口阻止，迨追趕至基隆市警察局第一分局忠二派出所
    前，乙○○與陳俊堯發生拉扯，並持前述尖刀砍傷陳俊堯右手肘（傷害部分業據
    告訴人於偵查中撤回告訴），適忠二派出所警員潘世雄、林興、林建國據報趕出
    處理，並喝令乙○○放下手持之尖刀，詎乙○○明知潘世雄、林興、林建國為依
    法執行勤務之警員，竟悍然不從，復另行起意持該把尖刀朝警員潘世雄、林興、
    林建國揮砍，致林興受有右大腿內側深部刺傷、潘世雄受有顏面、左側撕裂傷等
    傷害（傷害之部分業據告訴人分別撤回告訴），而對於依法執行職務之公務員施
    強暴。經警員潘世雄、林興、林建國合力圍捕始將乙○○制伏，並扣得其所有供
    刺殺王士傑所用之尖刀一把（妨害公務部分已於更審前經最高法院判決駁回上訴
    而確定）。
二、案經基隆市警察局第一分局移送台灣基隆地方法院檢察署檢察官偵查起訴。
    理      由
一、訊據被告乙○○矢口否認有殺人未遂犯行，辯稱：案發當時已酒醉，僅感覺被人
    毆打，其餘發生何事均不記得，原審量刑過重云云。惟查：
  (一)被告於右揭時地持尖刀刺傷甲○○之事實，業據被害人甲○○於偵訊及本院審理
    中指訴綦詳，核與證人陳俊堯、孫忠台、林興、潘世雄、林建國等人分別於警訊
    及偵審中證述屬實，並有扣案之尖刀一把、照片十九張在卷可稽。次查，被害人
    甲○○於八十七年九月六日被送至長庚紀念醫院基隆分院急診，右前額、後背、
    左上臂、左膝多處切割傷，合併失血性休克，兩側氣血胸，第三胸椎骨折，左肱
    二頭肌斷裂，，於八十七年九月七日緊急手術，復於八十七年九月二十九日肱二
    頭肌重見手術，有長庚紀念醫院基隆分院（八七）長庚院基字第一五八七號函（
    附診斷資料摘錄表，見偵查卷第十五頁、第十六頁）、病歷資料影本各一份（見
    外放證物）在卷可稽。另據證人即長庚醫院醫師賴柏亮在原審供證：被害人右背
    部有一長十二公分之傷口，已深達肺部，被害人被短刀應是整支刀插入至刀柄長
    應有七、八公分，背部正中央有一個四公分之傷口深度已達脊椎，已把脊椎切開
    ，這兩個傷勢皆為刺傷，左背部有一個二公分長之刺傷，已深達肺度，左上臂有
    一個三公分之傷口只為劃傷，左肩部有一個刺傷已把二頭肌之韌帶切傷，頭部有
    一個六公分長之劃傷，左膝有一個六公分之劃傷；被害人送醫時之傷勢已臨死亡
    ，因急救得宜始免於死亡，其送至醫院時血壓甚低，差一點就休克，背部之傷皆
    為要害等語（見原審卷第六十三頁）。則被害人因遭被告持尖刀刺殺，造成右前
    額切割傷六公分、左膝切割傷六公分、左上臂切割傷三公分、左肩刺傷、右背刺
    傷十二公分、左背刺傷二公分等傷害，而右背部十二公分之傷口已深達肺部，背
    部正中央四公分之傷口深度亦達脊椎，已把脊椎切開，此二傷勢皆為刺傷，左背
    部有一個二公分長之刺傷深達肺度，左肩部之刺傷亦將左肱二頭肌之韌帶切斷裂
    ，送醫時血壓甚低，傷勢已瀕臨死亡，幸因急救得宜始免於死亡，已可認定。
  (二)被告行兇所用經扣案之工具為鋒利不可折疊之尖刀，刀柄十公分、刀刃七公分，
    業據本院勘驗屬實，有審理筆錄在卷可稽。又，以鋒利之尖刀刺殺人之身體要害
    部位，足以置人於死，此為週知之事實。乃被告竟持之向被害人背部要害刺殺，
    深度竟有長達十二公分、深達肺部者，並造成被害人兩側氣血胸，第三胸椎骨折
    ，依此自可得見其力之猛、殺意之堅；足徵其有戕害被害人生命之犯意，至為明
    顯。雖被害人甲○○於偵查及原法院調查中指稱：被告應無殺人之故意云云；然
    查被告當時已與被害人達成和解，並賠償全部金額，被害人所陳顯係事後迴護之
    詞，不足採信。
  (三)本案發生時被告之經神狀態如何？前經原法院將被告送長庚紀念醫院基隆分院於
    八十八年三月十八日鑑定其精神狀況結果，認：「目前並無精神病症狀，但以前
    長期喝酒，有過情緒低落、失眠、自信低情形，且常喝酒醉而有激動行為，事後
    皆記憶模糊，而案發當日也有喝酒，對所發生之事記憶不清，由此可知個案有輕
    度憂鬱症及酒癮，案發當日可能處於酒醉狀態，但未達心神喪失程度，有精神耗
    弱之情形」云云，有基隆長庚醫院八十八年四月十二日（八八）長庚院基字第六
    一一號函一份在卷可查（見原審卷第六十八頁至第七十頁）。嗣再經本院送請臺
    灣大學醫學院附設醫院於九十一年十一月二十六日鑑定結果則以：「汪員之經神
    科臨床診斷為輕鬱症及酒精成癮症候群，於案發當時則符合酒經急性中毒之診斷
    ；其於案發及鑑定之時，其憂鬱症狀並未損及對外界事物之知覺理會及判斷能力
    。汪員案發前有飲酒，當時有酒醉之身體無力感，然而，其對於案發情節及前後
    事件之回憶尚稱完整、連續，亦即當時雖有酒精之影響，但對於外界事物之察覺
    並未顯著減少，亦未有經神病症狀之表現，亦非病態酩酊。然汪員當時之情緒失
    控及行為激動，明顯受酒精之影響，符合酒經急性中毒之診斷；在遭受威脅時，
    傾向有反射性自衛動作之表現；故汪員於案發時，其行為及情緒表現顯然受酒精
    影響，但未達心神喪失或精神耗弱之程度」等語（見本院卷附臺灣大學醫學院附
    設醫院（九十二）校附醫精字第九二０００００四００號函及鑑定報告）。該前
    後二份鑑定報告中，長庚紀念醫院基隆分院報告所述「（被告）案發當日也有喝
    酒，對所發生之事記憶不清」，與臺灣大學醫學院附設醫院報告所述「當時有酒
    醉之身體無力感，然而，其對於案發情節及前後事件之回憶尚稱完整、連續」，
    有全然相反之認定。本院以：此種差異，或因被告於事後歷經多次開庭、聆聽他
    人供證，誤以他人之陳述拮取為自己之經驗，以致事隔年反而能較有完整之陳述
    。另參酌被害人甲○○及證人江高文、陳俊堯、王志堅分別證稱案發當時被告有
    喝酒有些醉，大約有七、八分醉等語，而被告自警訊、偵查及本院審理中對於案
    發當日之情形均陳稱記憶模糊，現仍無法回想起來云云。因之，仍採信長庚紀念
    醫院基隆分院之鑑定結果，認被告於案發當時其精神狀態已達精神耗弱之程度，
    為精神耗弱之人。
  (四)被告於八十七年九月七日遭諭令羈押臺灣基隆看守所時，經檢查發現右手、左胸
    、右耳、右腳掌、左腳掌、後背、頭等處受傷，固有臺灣基隆看守所基所戒字第
    ０二三五五號函附在本院卷可參。然被告在刺殺被害人甲○○前曾與王士傑互毆
    ；於警員潘世雄、林興、林建國據報趕至逮捕時，又曾抗拒，已如前述；是其遭
    羈押時經體檢發現身體多處，並無違常情；尚難以其身體多處受有傷害，即得認
    定被告係遭多人圍毆，始持刀反抗。
  (五)本件事證已臻明確，被告犯行堪以認定，應予依法論科。
二、核被告所為，係犯刑法第二百七十一條第二項、第一項之殺人未遂罪，被告之殺
    人罪犯行僅止於未遂階段，爰依未遂犯之規定減輕其刑。被告行為時精神狀態已
    達精神耗弱之程度，為精神耗弱之人，應再依刑法第十九條之規定，遞予減輕其
    刑。
三、原審據以論罪科刑，固非無見。惟被告行兇所用之工具為普通不可折疊，全長十
    七公分之尖刀，原判決認係瑞士刀，尚有誤會（按瑞士刀係可折疊式，有多功能
    用途之刀具）。被告之上訴意旨，指摘原判決量刑過重，雖無理由；然原判決既
    有前述之可議，仍屬無可維持，應由本院予以撤銷改判。爰審酌被告僅因細故即
    萌殺人之動機，，其持尖刀刺殺被害人深達肺部，造成被害人兩側氣血胸、胸椎
    骨折，然犯罪後與被害人已達成民事和解等一切情狀，量處如主文所示之刑。又
    扣案之尖刀一把雖係供犯罪所用之物，然不能證明係屬被告所有，故本院認無宣
    告沒收之必要，併此敘明。
據上論斷，應依刑事訴訟法第三百六十九條第一項前段、第三百六十四條、第二百九
十九條第一項前段、刑法第二百七十一條第二項、第一項、第二十六條前段、第十九
條，判決如主文。
本案經檢察官田炳麟到庭職行職務。
中      華      民      國    九十二    年      二      月     十三     日
                              臺灣高等法院刑事第十二庭
      審判長法  官   劉  景  星
                                        法  官   陳  志  洋
                                        法  官   陳  博  志
右正本證明與原本無異。
如不服本判決應於收受送達後十日內向本院提出上訴書狀，其未敘述上訴之理由者並
得於提起上訴後十日內向本院補提理由書（均須按他造當事人之人數附繕本）。
                                        書記官   陳  嘉  文
中      華      民      國    九十二    年    二        月     十四     日
附錄：本案論罪科刑法條全文
刑法第二百七十一條第二項：
殺人者，處死刑、無期徒刑或十年以上有期徒刑。
前項之未遂犯罰之。


司法院資訊處製作；財團法人民間司法改革基金會備份。
